臺灣高等法院高雄分院刑事判決　　　　 94年度上訴字第637號
上　訴　人　臺灣高雄地方法院檢察署檢察官
上　訴　人
即　被　告　己○
指定辯護人　歐陽志宏律師
上　訴　人
即　被　告　戊○○
選任辯護人　曾慶雲律師
上　訴　人
即　被　告　乙○○
選任辯護人　郭福三律師
上　訴　人
即　被　告　甲○○
指定辯護人　歐陽志宏律師
上　訴　人
即　被　告　丙○○（原名林信男）
選任辯護人　莊雯琇律師
上列上訴人因被告偽造有價證券等案件，不服臺灣高雄地方法院
93年度訴字第449 號中華民國94年3 月31日第一審判決（起訴案
號：臺灣高雄地方法院檢察署91年度偵字第1280號），提起上訴
，本院判決如下：
     主  文
原判決關於己○部分撤銷。
己○共同意圖供行使之用，而偽造公司股票，處有期徒刑肆年。
偽造如附表一所示振航國際集團企業股份有限公司增資股股票均
沒收。
其餘上訴駁回。
     事  實
一、緣己○、陳鋅瑜（另由原審通緝中）、乙○○、甲○○及林
    信男等人分別係振航企業股份有限公司（以下稱振航企業公
    司）之股東或公司員工，分別由己○擔任董事長、陳鋅瑜掌
    管公司財務、乙○○經辦業務行銷、甲○○擔任行政總務及
    林信男（已更名為丙○○）負責美工。嗣於民國90年間，渠
    等擬將振航企業股份有限公司更名為「振航國際企業股份有
    限公司」（以下稱振航國際公司），且一併辦理增資，遂由
    己○、陳鋅瑜出面邀請戊○○擔任振航國際公司董事長、參
    加該公司之經營。嗣於90年8 月1 日，渠等在高雄市苓雅區
    ○○○路109 號14樓之1 ，由戊○○以董事長之身分舉辦振
    航國際公司開幕酒會，並各由己○擔任總裁、陳鋅瑜擔任財
    務長、乙○○擔任督導長，甲○○擔任行政總務及丙○○擔
    任企劃長。惟振航國際公司始終未依法辦理任何更名或設立
    登記事宜。
二、又戊○○原任職於康藤生物製品股份有限公司（以下稱康藤
    公司）擔任副秘書長，與該公司之經銷商丁○○熟識。詎戊○○明知振航國際公司並未依法辦理設立或變更登記，除邀
    請丁○○、邱永男夫婦參加上述振航國際公司開幕酒會外，
    更於90年8 月13日親自前往丁○○位於雲林縣斗六市○○路
    96號之住處，向丁○○、邱永男佯稱伊對康藤公司內部很瞭
    解，因康藤公司發生財務危機、即將倒閉，要丁○○將其投
    資於康藤公司、成本價值合計新台幣（下同）133 萬560 元
    之新蕊微膠囊青春基素產品儘速領回，以免遭受損害，使丁○○誤信康藤公司確有倒閉之虞；戊○○並同時藉機邀請丁○○投資振航國際公司，更表示振航國際公司除經營電信事
    業外，另設有美容部門，倘丁○○能以上開產品價值之倍數
    金額參予投資，其願以最優惠價格即120 萬元收購上開產品
    云云，致丁○○陷於錯誤，遂同意以240 萬元之數額投資振
    航國際公司。嗣因丁○○認240 萬元之數目不吉祥，復改以
    140 萬元現金與上開康藤公司產品，共計260 萬元之數額參
    與投資振航國際公司，並先後於90年8 月17日匯款140 萬元
    至己○所有、提供給振航國際公司使用之第一商業銀行北高
    雄分行博愛辦事處、帳號00000000000 號帳戶內；及於同年
    月18日，依戊○○之指示，將其所有之上開康藤公司產品提
    領後，運往振航國際公司前開營業處所，交予戊○○收受。
    戊○○隨後並交付振航國際公司增資股股權確認憑證予丁○○，企能藉此取信於丁○○、邱永男，致渠等受有273 萬
    560 元之損害。
三、另戊○○、己○、陳鋅瑜、乙○○、甲○○及丙○○等人，
    明知振航國際公司尚未向主管機關申請變更登記，依法不得
    以該公司之名義發行股票，詎渠等竟意圖供行使之用，共同
    基於偽造公司股票之犯意聯絡，於90年7 月間，先後在高雄
    市○○路「人境盧茶坊」及其他不詳地點，由戊○○、己○
    、陳鋅瑜、乙○○、甲○○及丙○○等陸續共同商討印製股
    票，作為對投資人行使之用。俟己○於90年9 月底、10月初
    某日，向坊間印刷業者購入數量不詳之空白格式股票，交由
    丙○○以使用電腦編排文字、再予掃瞄列印之方式，於空白
    格式股票上印製股東姓名（丁○○）、公司設立登記日期（
    88年5 月7 日）、發行股份總數（肆佰萬股）、本次發行股
    數（貳佰萬股）、每股金額（新台幣壹拾圓整）、發行日期
    （90年9 月28日）與董事長（戊○○）、董事（己○、丁○○）及監察人（張象濂）姓名等事項，並逐一編號；另據戊○○提供丁○○原本同意委其代為刻製，擬置於振航國際公
    司內作為一般日常使用之印章，詎未徵詢丁○○之同意，即
    擅自交予丙○○，由其在該等股票之正反面分別蓋用董事長
    、董事、監察人等之印文及振航國際公司大印，完成偽造數
    量不詳之振航國際公司增資股股票（以下系爭偽造股票）。
    嗣於90年10月8 日，戊○○、己○二人持系爭偽造股票前往
    丁○○上開住處，交予丁○○而行使之，藉以取信於丁○○
    。嗣因丁○○與己○、戊○○間另有他筆消費借貸款項（詳
    後述），惟渠等用以擔保所簽發交付之支票屆期均不獲兌現
    ，且迭經催討未果，方始循線查知上情。
四、案經丁○○訴請台灣高雄地方法院檢察署檢察官偵查起訴。
     理  由
壹、證據能力部分：
一、按被告以外之人於審判外之言詞或書面陳述，除法律有規定
    者外，不得作為證據；又被告以外之人於審判外之陳述，雖
    不符刑事訴訟法第159條之1至第159條之4之規定，而經當事
    人於審判程序同意作為證據，法院審酌該言詞陳述或書面陳
    述作成時之情況，認為適當者，亦得為證據；另當事人、代
    理人或辯護人於法院調查證據時，知有第159條第1項不得為
    證據之情形，而未於言詞辯論終結前聲明異議者，視為有前
    項之同意，刑事訴訟法第159條第1項、第159條之5分別定有
    明文。本件卷附性質上屬傳聞證據性質之證據，檢察官、辯
    護人及被告，就上開證據（含傳聞證據、非傳聞證據及符合
    法定傳聞法則例外之證據），於本院言詞辯論終結前，既已
    知其情，均未聲明異議，本院認該具有傳聞證據性質之證據
    ，並無任何違法取證之不適當情形，以之作為證據使用係屬
    適當，自得採為證據。
二、按被告以外之人於偵查中向檢察官所為之陳述，除顯有不可
    信之情況者外，得為證據，刑事訴訟法第159條之1定有明文
    倘被告以外之人於檢察官偵訊時係以共同被告之地位供述，
    並非以證人之身分加以訊問，故檢察官雖未命其具結，仍有
    證據能力，此與刑事訴訟法第158條之3規定，係以證人地位
    出庭，依法應具結而未具結之證言，不得作為證據之情形有
    異。蓋以司法院大法官會議第五八二號解釋為確保被告對證
    人之詰問權，認證人於審判中，應依人證之法定程序，到場
    具結陳述，並接受被告之詰問，其陳述始得作為認定被告犯
    罪事實之判斷依據。至於被告以外之人（含證人、共同被告
    等）於審判外之陳述，依法律特別規定得作為證據者，除客
    觀上不能受詰問者外，於審判中仍應依法踐行詰問程序。其
    意旨在強調被告於審判中，對證人詰問權之行使，並非被告
    以外之人在審判外之陳述，仍須經被告行使詰問權，始具證
    據能力（參見最高法院93年度台上字第6761號判決亦採同一
    見解）。本件被告戊○○、己○、陳鋅瑜、乙○○、甲○○
    及丙○○等人，迭經台灣高雄地方法院檢察署檢察官依法傳
    訊，且於原審審理中亦未經被告暨其辯護人等抗辯渠等前揭
    陳述有何強暴、脅迫、利誘等不正方法取供之情形，是以該
    項證述客觀上並無顯不可信之情況，本院自得以被告戊○○
    、己○、陳鋅瑜、乙○○、甲○○及丙○○等人於偵查中之
    證述採為本件證據。
貳、實體部分：
一、有罪部分：
  (一)被告戊○○涉犯詐欺罪部分：
    訊據被告戊○○固坦認告訴人丁○○確有前述投資260萬元
    、及振航國際公司並未依法辦理變更登記之事實，且對伊曾
    擔任康藤公司副秘書長，而與告訴人熟識之情未加否認。惟
    矢口否認有何詐欺取財犯行。辯稱：我沒有詐欺告訴人（即
    丁○○），因為這些款項有現金由她交給己○，沒有任何資
    金流入我的帳戶，90年7 月19日是去談100 萬元借款展期的
    事，我事先不知情，如我要借200 萬元，開票及背書應由我
    來作，不可能是己○與陳鋅瑜，90年6 月28日的100 萬元借
    款是己○叫我幫他籌的，當時己○不認識告訴人，告訴人以
    產品及現金投資公司，因為我曾是康藤公司秘書所以不得參
    與云云。惟查：
  1.按董事長乃股份有限公司法定必備常設之業務執行與代表機
    關，對外具有代表公司之權限；對內亦有業務執行權，此觀
    諸我國公司法之相關規定甚明。查振航國際公司之內部組織
    架構，自上而下分別為董事長（即被告戊○○）、總裁（即
    被告己○），以下再區分為企劃、財務、營運三大部門，分
    別由被告丙○○、陳鋅瑜及乙○○擔任各該部門之主管，其
    中企劃部分隸屬於董事長、總裁；財務方面由財務中心管理
    ，直接隸屬於董事長；營運（包括人事）則由總裁負責，被
    告戊○○擔任董事長等情，業據被告戊○○、甲○○、乙○○、丙○○於原審供承不諱（見原審卷一第7-9 頁、卷二第
    325 頁），另被告戊○○、己○、乙○○、甲○○、丙○○
    等人於本院審理就上情亦不爭執（見本院卷一第107-108 頁
    ）。依被告乙○○之證述：被告戊○○為振航國際公司之負
    責人，並實際參與公司之運作，向來對每個部門的業務都會
    表示意見（見原審卷二第243 頁、第252 頁）；被告丙○○
    於原審亦證稱：其在振航國際公司擔任企劃長，就其業務範
    圍內之事項，依正常順序須先呈報予總裁（即被告己○），
    再呈報予董事長（即被告戊○○），一般活動必須先報經核
    准後、方得執行（見原審卷二第325-326 頁）等語。另查被
    告戊○○亦坦認均卷附振航國際公司內部簽呈及交辦單【參
    見台灣高雄地方院檢察署91年度偵字第12996 號卷（下稱檢
    五卷）第45-51 頁、第55-57 頁）均為伊所書寫或批覆（見
    檢四卷第8-9 頁、原審卷二第351 頁）；至於同卷第58頁之
    振航國際公司90年簽財字第001 號簽呈、及第54頁之90年簽
    財字第002 號簽呈，依其前後所載內容、書寫或繕打方式與
    批示日期、時間等處觀之，當認各係第57頁及第51頁頁所附
    簽呈之前頁，自應予合併審閱，方能窺其真意，故被告戊○○前於原審93年3 月29日準備程序中否認此部分係其所蓋章
    及填寫日期云云，尚難憑採。又觀諸上開振航國際公司內部
    資料之記載，被告戊○○均以董事長之身分，分別針對該公
    司之財務、電訊業務及告訴人增資等事項簽名批示，並詳細
    指示交辦事項，足見其確實擔任振航國際公司董事長、並實
    際參與該公司之經營事務，要無疑義。再佐以前開91年度偵
    字第12996 號卷第49頁、第50頁所附簽呈之內容，亦是由被
    告戊○○分別批覆告訴人丁○○之增資股股金將於8 月17日
    匯入、及「增資案已逐步推展，近期當有成果」；另依台灣
    雲林地方法院檢察署90年度他字第1144號卷（下稱檢一卷）
    第78頁之簽呈觀之，亦由陳鋅瑜（化名為陳子瑜）記載「在
    資金困頓之際由於董事長之努力付出，順利於8/17完成140
    萬之現金增資，按規定原於9/30結算發放... 」，並由被告
    戊○○裁示「如擬，現金發放三萬五千元整」等語；又依91
    年度偵字第12996 號卷第54頁之簽呈觀之，亦據被告陳鋅瑜
    於第四點中載明：「會計師已照會名稱許可及變更登記部分
    ，股東及董監事改選函已通過，須限期辦理否則為不實營業
    及虛設行號，請高層給予指示」等語，並經被告戊○○批示
    「第4 、5 兩項，請面陳」等語（見上開卷第50頁）。綜上
    開各情，被告戊○○對於振航國際公司是否已然辦理變更登
    記、及是否邀請告訴人丁○○投資等節，實難諉為不知。是
    被告戊○○辯稱伊僅係振航國際公司名義上之董事長，對該
    公司是否辦理變更登記一節事前全然不知云云，委無可信。
  2.次查被告戊○○曾擔任康藤公司副秘書長，因而與告訴人丁○○相熟一節，已如前述，故被告戊○○理應對告訴人所有
    之康藤公司產品名稱、性質、效用、數量與是否適於用以投
    資振航國際公司等情知之甚詳。且參以告訴人投資之金額合
    計約為260 萬元（產品折價部分不計），數額非微，衡諸社
    會常情，苟非經過審慎評估或出於相當之信任者，實難率爾
    輕言為之。又告訴人與證人邱永男亦分別於原審到庭證稱：
    90年7 月17日是被告戊○○帶二個人進來，他就介紹一個是
    被告己○、一個是陳鋅瑜，然後被告戊○○就說他要調借二
    百萬元，他說他們公司經營的非常好...90 年8 月13日，被
    告戊○○到我家來，他說康藤公司快倒，要我把東西拿出來
    ，不然會倒掉，他說會以優惠價格來購買，要我們投資公司
    等語（見原審卷二第118-122 頁），另證稱：渠等與被告戊○○相識已久，然遲至90年7 月19日始透過被告戊○○介紹
    而認識被告己○，等語（見原審卷二第124 頁），是時與告
    訴人所稱投資振航國際公司之時間即同年8 月17日、18日，
    相距不過一月，準此，告訴人倘非透過被告戊○○之介紹、
    並基於雙方長久以來之情誼與信任，有鑑於告訴人對振航國
    際公司所經營之電信事業領域全然陌生，自難輕言應允參與
    投資。被告戊○○所辯伊未邀請告訴人丁○○參與投資云云
    ，顯屬避就之詞，不足採信。
  3.再被告戊○○前於90年8 月13日前往告訴人住處，向告訴人
    與其配偶邱永男偽稱康藤公司發生財務危機、即將倒閉，要
    告訴人將其投資於康藤公司之產品儘速領回，致告訴人誤信
    康藤公司確有倒閉之虞，並同時藉機邀請告訴人以前述金額
    及產品、合計260 萬元投資振航國際公司之情，迭據告訴人
    丁○○指訴綦詳，並經證人邱永男於原審到庭證述屬實；另
    告訴人即證人丁○○嗣於95年9 月20日本院審理時亦到庭證
    稱：90年8 月15日晚上戊○○打電話到我家說康藤公司的產
    品進來了，要我隔天即90年8 月16日一大早就到台中康藤公
    司把貨領出來，所以我90年8 月16日早上去康藤公司全部領
    出來，戊○○說康藤公司要倒閉了，若不全部領出來，會領
    不到貨，所以他叫我全部領出來等語（見本院卷二54-55 頁
    ），另有系爭偽造之振航國際集團企業股份有限公司增資股
    股票九紙（外放於公文封）、康藤公司90年8 月16日出貨單
    二紙（見檢一卷第44-45 頁）、振航國際公司增資股股權確
    認憑證暨簽收單【見檢一卷第43頁、91年偵字第3275號卷（
    下稱檢三卷）第13頁）、附表一編號(一)股票存根（見檢三卷
    第13頁）、合作金庫90年8 月17日匯款回條聯及振航國際公
    司股東名冊各一件在卷可佐（見91年發查字第352 號卷第63
    頁、檢一卷第17-19 頁）。綜上所述，雖告訴人與證人邱永
    男二人乃係夫妻關係，不免或因彼此利害關係一致，然參諸
    告訴人、證人邱永男於原審審理中係以證人身分傳訊，經原
    審隔離訊問、並告以偽證罪之處罰後，始由檢察官及辯護人
    等施以交互詰問，且渠等就前述被告戊○○邀請投資振航國
    際公司之過程，針對雙方會面日期、談論內容、事後投資之
    方式及交付日期等事項，所述各情均互核相符，足見所言非
    虛。是以被告戊○○前揭所辯，俱屬臨訟卸責之詞，委無可
    採。
  4.按刑法第339 條第1 項所謂之詐術，並不以欺罔為限，即利
    用人之錯誤而使其為財物之交付，亦不得謂非詐欺（最高法
    院24年上字第4515號判例參照）；又刑法上所謂「詐欺」，
    係指行為人以作為或不作為之方式，傳遞與事實不符之資訊
    ，為事實上之欺瞞，依此對他人之智識決定發生一定效果，
    影響他人對事實之主觀判斷與評估，以致產生與客觀事實不
    符之認知，並進而同意為財產之處分者而言。茲以邀集投資
    為例，倘行為人僅係單純介紹所欲投資事業之經營概況，並
    描述未來規劃內容，甚而預估可能之獲利情況等，倘未涉及
    對現存事實為虛偽之陳述，投資人應於整體交易過程中，本
    於其個人對投資風險之評估及承受能力而為決定；惟倘行為
    人於傳遞訊息之過程中，亟欲獲得投資人之首肯，進而告以
    虛偽之事實，致令投資人未能本諸客觀正確之事實，依其自
    由意志作出判斷，決定適當之投資條件（包括投資與否、投
    資標的、數額、期間等），倘適足以影響投資人主觀之風險
    評估者，即該當於詐欺罪之構成要件。本件被告戊○○前係
    任職康藤公司之副秘書長，故針對康藤公司之內部經營狀況
    良窳應屬知之甚詳，告訴人對被告戊○○所言自屬深信不疑
    。故被告戊○○於前揭時、地，對告訴人偽稱康藤公司發生
    財務危機，要告訴人儘速將其所投資之產品領回，以免遭受
    損害，並藉機誘之將以優惠價格購買告訴人之東西，進而邀
    請告訴人投資振航國際公司，實足以對告訴人之判斷產生重
    大影響。再者，康藤公司於本件案發之際並未發生財務危機
    ，嗣於91年7 月31日方始辦理解散登記，而由新蕊生物科技
    股份有限公司繼續按時發放分紅憑證等情，業據告訴人到庭
    證述屬實，並有卷附分紅憑證17件（見原審卷第386-403 頁
    ）、新蕊生物科技新貴分紅憑證權益書、康藤公司及新蕊生
    物科技股份有限公司公司基本資料查詢各一件附卷可參（見
    原審卷二第385-403 頁）。
  5.綜上所述，被告戊○○憑上開不實事項匡騙告訴人，致令告
    訴人陷於錯誤而同意投資振航國際公司，核其所為，與前述
    詐欺罪之構成要件，要無不符。本件事證明確，被告戊○○
    前揭詐欺犯行已堪認定，應依法論科。
  (二)被告戊○○、己○、乙○○、甲○○及丙○○共同偽造公司
    股票部分：
    訊據被告戊○○、己○固坦承曾於九十年十月八日，共同前
    往告訴人住處，將系爭偽造股票交予告訴人收受之事實，被
    告己○另坦認明知振航國際公司並未實際辦理登記一節，惟
    均堅詞否認有何偽造公司股票犯行。被告戊○○辯稱：我沒
    有參與任何偽造股票或行使股票之行為，如果我偽造的話，
    不會由己○交給我股票簽收而且還對我發壹仟萬的支付命令
    ，及提出民事告訴，我在公司二個多月就負債二千多萬元，
    且還負刑責云云。被告己○辯稱：偽造有價證券部分我並未
    參與製造流程云云；被告乙○○辯稱：答我沒有偽造有價證
    券，我不認識告訴人，我只是在公司工作，我們開會討論的
    事是憑證的事情不是股票云云。被告林昭平辯稱：我從未參
    與任何偽造有價證券之事宜，而且我在偵查時我才看到股票
    ，以前都沒有看過云云。被告丙○○則辯稱：公司股票並非
    我製作，我只是聽從老闆戊○○之命令作股票樣本，當初我
    是用通白紙張，只是列印文字的部分，當初那些資料都交給
    董事長，當時董事長也沒有裁示要用那一種，我在偵查庭看
    到的股票與我當初所作的不同。另我並不知道公司有沒有完
    成變更登記，但公司有辦理酒會，至少實情如何我只是員工
    ，我並沒有辦法知道。我並沒有任何企圖行使或有製造之意
    圖，我只是員工，公司要我做什麼我就做什麼，我是聽從公
    司的命令，我沒有任何犯意或意圖我也沒有行使任何行為云
    云。然查：
  1.被告戊○○、己○、乙○○、甲○○、丙○○及陳鋅瑜等人
    前於90年7 月間起，先後在高雄市○○路「人境盧茶坊」及
    其他不詳地點，共同商討製作卷附振航國際公司股票一節，
    除據被告戊○○於偵查中供稱：「（檢察官問：該公司製作
    股票時，你知否？有無參與？）我知道、也有參與」（九檢
    五卷第84頁反面）；被告己○則於偵查中供稱：股票係董事
    長授權、由企劃中心同仁一起處理（參見原審94年2 月1日
    勘驗筆錄，原審二卷第382 頁背面）、「（檢察官問：那股
    票是誰去印的？）‧‧‧那是一個憑證，也就是說投資人，
    向我們公司有的員工有投資，那投資我們給他一個憑證，這
    完全印刷，而且這上面不是蓋銀行的章，而是我們公司的大
    章，代表你有拿這個錢給我們」、「（檢察官問：那這個股
    票是什麼時候製作？）這個是10月份，10月份在董事長不告
    而別離開之前」、「（檢察官問：這上面印9 月？）就9 月
    底、10月份左右‧‧」（參見原審二卷第380 頁背面）；被
    告甲○○於偵查中則供稱：「（檢察官問：有無與丙○○、
    己○、戊○○、乙○○、陳鋅瑜共同協商製作振航國際企業
    公司股票？）有，我有參與該會，並同意製作該憑證」（見
    檢五卷第250 頁反面）、及於原審審理中證稱：「（檢察官
    問：參加製作憑證會議的人有何人？）被告戊○○、被告己○、陳鋅瑜、被告乙○○、被告丙○○、我」、「（檢察官
    問：何時召開？）開幕酒會後」；另經被告丙○○於原審審
    理中證稱大家都知道要製作類似股票的東西，但並沒有特地
    開會討論，且渠等開過很多會，不確定是哪一會（見原審二
    卷第322-323） 等語外，復據被告己○、乙○○及丙○○於
    偵查中供述係渠等六人共同開會決定商量後、交由被告丙○○去製作股票，被告戊○○有開會決定製作公司股票、會議
    是其召開的等情（見檢五卷第221 頁反面），且有振航企業
    股份有限董監事會議議決事項一份在卷可參（見91年他字第
    2979號號卷第45頁）。另參以陳鋅瑜先後於偵查中亦供稱其
    本人與被告戊○○、己○、乙○○、甲○○及丙○○等六人
    共同商議製作作振航國際公司股票、被告戊○○亦有參與開
    會並同意製作股票（見檢五卷第84頁、第220 頁反面、第
    251 頁）之情屬實。是本院衡以被告戊○○、己○、乙○○
    、甲○○、丙○○等五人與陳鋅瑜前於偵查中先後所述各情
    均大致相符，直至原審審理中始分別翻異前詞，另審諸當事
    人或證人於案發時之初，其供述因較少權衡利害得失或受他
    人干預，依經驗法則，當較事後翻異之詞更為可信。據此堪
    認被告戊○○、己○、乙○○、甲○○、丙○○等人與陳鋅
    瑜彼此間，確有製作系爭偽造之公司股票之犯意聯絡與行為
    分擔甚為明確。
  2.針對系爭偽造之公司股票如何製作一節，被告戊○○、己○
    彼此間雖相互推諉。然細繹被告己○前於偵查中供承系爭偽
    造股票係伊經由同事之介紹，前往印刷廠購買現成的股票，
    伊覺得很好，因為長的很像，且股票是企劃中心之同仁一起
    處理，伊自印刷廠買來現成之格式後，交由企劃中心同仁處
    理，其中文字相關資料及董事長、董事、監察人章係分別以
    掃瞄或列印為之，並直接以蓋印方式蓋用公司章等情（參見
    原審94年2月1日勘驗筆錄，原審卷二第380-383頁）等情，
    再參以卷附系爭偽造股票之正本，紙質良好、圖案細膩精美
    、更有類似浮水印之印刷效果，顯非一般個人電腦印表機之
    列印品質所能比擬；另其上有關股東姓名（丁○○）、公司
    設立登記日期（88年5月7日）、發行股份總數（肆佰萬股）
    、本次發行股數（貳佰萬股）、每股金額（新台幣壹拾圓整
    ）、發行日期（90年9月28日）與董事長（戊○○）、董事
    （己○、丁○○）及監察人（張象濂）姓名等事項，文字間
    距整齊劃一、字體顏色均勻，當係以電腦列印設備統一印製
    而成，此亦有系爭偽造之公司股票附卷足佐（外放於卷上之
    公文封）；惟董監事之印文及公司章部分，相對位置並非同
    一、墨色亦非均勻一致，且與振航國際公司之印文顏色有異
    ，足見系爭偽造股票上之印文部分確係事後以人為方式再行
    印製或蓋用，從而被告己○前揭所言各節當與事實相符，足
    堪採信。又被告丙○○亦坦承：其係擔任振航國際公司之企
    劃長，掌理企劃中心主要事務，亦曾接受被告戊○○之委託
    ，以電腦掃瞄方式試印類似股票之格式，且被告戊○○等五
    人與陳鋅瑜間，除被告丙○○外，再無他人具有使用電腦程
    式掃瞄列印之能力與技術等情，亦為渠等所是認，顯見本件
    系爭偽造股票確係被告己○自坊間印刷廠購入印製固定格式
    之股票後，再交由被告丙○○先以電腦編排文字內容、再於
    其上印製股東姓名、公司設立登記日期、發行股份總數、本
    次發行股數、每股金額、發行日期與董事長、董事及監察人
    姓名等事項，並逐一編號；復在該等公司股票正反面直接蓋
    用董事長戊○○、董事己○、張象濂及監察人丁○○等之印
    文與振航國際公司大印，藉以完成系爭偽造之公司股票一情
    ，洵堪認定。
  3.被告戊○○雖矢言否認曾表示欲幫告訴人代為刻製印章使用
    一節，並迭以伊從未看過系爭偽造之公司股票上之印章、亦
    未授權或同意被告己○代為刻製印章使用云云。然此業據告
    訴人丁○○指訴被告戊○○於其投資260 萬元後，曾提出增
    資股申購單予其蓋章，並表示欲讓其擔任振航國際公司董事
    ，伊遂應被告戊○○之要求，同意由其代為刻製印章以供振
    航國際公司使用，且其並未看過系爭偽造之公司股票上之印
    文等情綦詳，至告訴人丁○○前於偵查中雖另稱被告戊○○
    係以認識命理師、可以委其刻印而帶來好運為由，遂同意被
    告戊○○代刻印章之詞，其前後針對同意代為刻製印章之理
    由，所述雖略有出入，然同意由被告戊○○代為刻製印章之
    情則屬同一，故其此部分之陳述仍屬可採。復佐以被告林信
    男於94年1 月28日原審審理中證稱：伊某天發現桌子上有告
    訴人的印章、再加上董事長（即被告戊○○）曾要求伊製作
    類似股票的東西，故其認為該印章係由董事長所交付，且伊
    以電腦合成後之成品均交予董事長等語（見原審卷二第311
    頁、第322-323 頁），足堪認定被告戊○○確有為告訴人丁○○代刻系爭偽造公司股票上印章之事實。又衡諸社會常情
    ，我國人民將自己印章交付他人，委託該他人辦理特定事項
    者，比比皆是，倘持有印章之該他人，除受託辦理之特定事
    項外，其他以本人名義所為之任何法律行為，自屬無權代理
    ，仍未可苛求本人應負授權之責（最高法院70年台上字第65
    7 號民事判例意旨參照）。倘若逾越授權範圍或以欺瞞之方
    法蓋用他人印章，仍屬盜用，當無疑義。準此，被告戊○○
    既以振航國際公司所需為由，徵得告訴人丁○○之同意後，
    而代為刻製印章，然承前所述，振航國際公司依法既不得以
    其名義對外發行股票，而告訴人在未受告知之情況下即掛名
    該公司擔任董事，其對該公司日常業務之運作均渾然未知，
    更遑論對外發行股票一事，自難推認告訴人於同意授權被告
    戊○○代刻印章之際，事前即已同意被告戊○○以其所刻印
    章蓋用於系爭偽造公司股票之事實。從而被告戊○○未經告
    訴人之同意，擅自提供告訴人印章作為偽造系爭股票之用，
    自屬盜用他人印章者無訛。
  4.振航國際公司前於90年8月1日，由被告戊○○以董事長之身
    分舉行開幕酒會，惟始終未依法辦理變更登記一節，業據被
    告己○供承不諱，復經陳鋅瑜於偵查中陳述屬實，被告乙○○、甲○○及丙○○等對此亦未加否認，並有卷附開幕酒會
    照片二張（見台灣雲林地方法院檢察署90年度他字第1144號
    卷第75頁）、高雄市政府91年2月27日高市府建二公字第091
    07926000號函覆查無該公司登記資料可證（見91年度偵字第
    3275號卷第19頁），此部分之事實自堪認定。再被告戊○○
    身為振航國際公司董事長，理應知悉該公司尚未辦理變更登
    記一節，業如前述，從而被告戊○○、己○、乙○○、甲○○及丙○○等主觀上均明知振航國際公司並未依法辦理登記
    之情，亦堪認定。依公司法第161 條規定，公司非經設立登
    記或發行新股變更登記後，不得發行股票。且我國民法就法
    人資格之取得，係採登記要件主義，在公司法人，公司法第
    6 條亦有明文。是以依本件案發時之公司法規定，公司須經
    設立登記、並取得執照後，始成立而成為法人，據此取得法
    人格，並得使用公司名稱。又基於商業行政管理及交易安全
    之考量，公司於設立後就其公司名稱享有專用權，具有排他
    效力，足見公司之法人格實與其名稱相互結合，縱屬同一公
    司之名稱變更，於未完成變更登記前，仍不得擅自以變更後
    之名稱對外行使，藉以防止發生權利義務之混淆及影響第三
    人權益。準此，被告戊○○等五人既明知振航國際公司尚未
    依法辦理變更登記，當不得逕以此名稱對外行使，更遑論憑
    為對外發行公司股票之依據。故被告己○、乙○○、甲○○
    及丙○○等雖迭稱渠等認為振航企業公司僅係變更名稱，與
    振航國際公司仍為同一家公司云云，顯為避就之詞，不足採
    信。
  5.按有價證券並不以流通買賣為必要，苟證券上權利之發生、
    移轉或行使，有其一以證券之占有為要件時，均屬有價證券
    之範圍（最高法院45年台上字第1118號判例、85年度台上字
    第4728號判決參照）。是刑法第201 條所謂偽造有價證券，
    乃指無權製作之人，假冒他人名義而製作具有有價證券外形
    之虛偽證券，其偽造之程度，僅須具備足以使一般人誤信其
    為真正有價證券之形式或外觀，即得構成本罪，不須具備完
    全之法定要件，亦毋須有相當之有價證券存在為必要。是以
    有價證券之偽造行為與偽造通用貨幣固屬相似，然二者本質
    上仍有所歧異。蓋行為人所偽造之通用貨幣在外形上必須與
    具有強制通用力真正通用貨幣相近似，使一般人在通常使用
    習慣上不易發覺係偽造之貨幣，仍據以行使；惟行為人所偽
    造之有價證券則不以與任何一種真正有價證券相近似為必要
    ，故行為人仿照某特定有價證券而偽造與之外形相近似之虛
    偽證券，仍該當於偽造有價證券之罪。職是，有價證券既非
    以具有流通性為必要，僅須證券上所載權利之發生、移轉或
    行使係以證券之占有為要件者，縱令其本身不得轉售或禁止
    轉讓而不具流通性，亦可認係刑法第201 條之有價證券。查
    告訴人即證人丁○○於本院審理時證稱：「（問：你是否知
    道你投資的260 萬元是增資股金或是新設立公司的股金？）
　　當初他（指被告戊○○）說是振航國際公司增資股」，並證
    述：我投資的股金是260 萬元，但戊○○說有360 萬元的面
    值，戊○○說要送給我們100 萬元的股票面值，我們沒有要
    求，我們共收到9 張股票，3 張每張面值100 萬元，6 張每
    張面值10萬元，總共9 張股票等語，90年10月8 日戊○○拿
    股票給我點收，當天戊○○有先打電話給我說他要與己○一
    起過來我家，他們二個人一起來後，戊○○一進門就說他幫
    我送股票過來等語（見本院95年9 月20日審判筆錄），另有
    告訴人提出如附表一所示之公司股票為證，且該等公司股票
    均係被告戊○○、己○前於90年10月8 日交予告訴人收受一
    節，亦為被告戊○○、己○所供認不諱，顯見被告戊○○交
    付給告訴人者確係公司股票，而非所謂「投資憑證」至明。
    依上所述，被告戊○○等五人依法既不得以振航國際公司之
    名義對外發行股票；而本院觀諸系爭偽造公司股票之形式，
    除載明「振航國際集團企業股份有限公司」、「增資股股票
    」，且以浮水印方式印有「股票」等字樣，並逐一予以編號
    外，復就設立登記日期、發行股份總數、本次發行股數、每
    股金額、發行日期與董事長、董事及監察人姓名等事項詳加
    載明，另於股票正反面分別蓋用董事、監察人等人之印文、
    與「振航國際集團企業股份有限公司」之大印，核與公司法
    第162 條第1 項所定股票之應行記載事項俱無不合，客觀上
    顯然易於使收受者誤信其確為振航國際公司所發行之股票。
    揆諸前揭說明，被告戊○○等五人既無使用振航國際公司名
    義發行股票之合法權源，逕而以前述方式予以偽造，縱如渠
    等所辯僅係提供公司股東使用作為投資憑證云云，要仍無解
    於偽造公司股票之責。
  6.綜上所述，本件被告戊○○、己○、乙○○、甲○○及林信
    男等人雖始終否認有何偽造公司股票之犯行，然揆諸首揭說
    明，本院審酌卷載各項證據交互判斷，系爭偽造之公司股票
    確係被告戊○○等人擅行偽造，並用以取信於告訴人之情，
    至為灼然。從而被告戊○○、己○、乙○○、甲○○及林信
    男前開所辯各節，要屬臨訟卸責之詞，洵無足採。本件事證
    明確，被告戊○○等五人前開犯行至堪認定，應依法論科。
  (三)查被告行為後，刑法於94年2月2日經總統令修正公布，於95
    年7 月1 日施行。又行為後法律有變更者，適用行為時之法
    律。但行為後之法律有利於行為人者，適用最有利於行為人
    之法律。修正後之刑法第2 條第1 項定有明文。而比較新舊
    法時應就罪刑有關之共犯、未遂犯、想像競合犯、牽連犯、
    連續犯、結合犯，以及累犯加重、自首減輕暨其他法定加減
    原因（如身分加減）與加減例等一切情形，綜其全部罪刑之
    結果而為比較（最高法院95年5 月23日刑事庭第8 次會議決
    議參照）。
  1.刑法第28條共同正犯之規定已經修正，然以被告戊○○、己○、乙○○、甲○○及丙○○等五人基於共同犯罪聯絡並已
    著手實行犯罪而言，適用修正前後規定並無不同，故無比較
    新舊法之問題，應逕依修正後之刑法第28條論處（最高法院
    95年度台上字第5589號判決參照）。
  2.被告行為後，刑法第55條牽連犯之規定，業已刪除，茲比較
    刪除牽連犯後之規定，則被告戊○○所犯偽造公司股票、詐
    欺取財之犯行，各均獨立，應各別論罪後併合處罰，自較原
    刑法以牽連犯從一重處斷為重，比較新、舊法結果，仍應適
    用較有利於被告之行為時法律即修正前刑法第55條論以牽連
    犯。
  (四)按共同實施犯罪行為之人，在合同意思範圍以內，各自分擔
    犯罪行為之一部，相互利用他人之行為，以達其犯罪之目的
    者，即應對於全部所發生之結果，共同負責，最高法院28年
    上字第3110號著有判例。核被告戊○○、己○、乙○○、甲○○、丙○○所為，均係犯刑法第201 條第1 項（原判決漏
    載）之偽造公司股票罪；被告戊○○則另犯刑法第339 條第
    1 項之詐欺既遂罪。被告戊○○、己○、乙○○、甲○○、
    丙○○等五人與陳鋅瑜（現通緝中，原判決漏載）彼此間就
    上開偽造公司股票之犯行，具有犯意聯絡及行為分擔，應論
    以共同正犯。渠等盜用告訴人之印章，蓋用印文於系爭偽造
    股票之上，乃偽造公司股票之部分行為；又其行使偽造公司
    股票之低度行為，亦應為偽造之高度行為所吸收，均不另論
    罪。又被告戊○○所犯詐欺既遂罪及偽造公司股票罪二者間
    ，有方法、目的之牽連關係，應依修正前刑法第55條後段之
    牽連犯，從較重之偽造公司股票罪處斷。
  (五)原判決被告己○共同偽造公司股票罪證明確，據以論科，固
    非無見。惟被告己○於本案亦經公訴人起訴與被告戊○○共
    同涉犯刑法第339 條第1 項之詐欺罪，此部分雖無積極證據
    證明被告己○有何詐欺犯行（詳如後述不另為無罪諭知部分
    ），然因公訴人認此部分與前開論罪科刑之偽造公司股票罪
    間，有牽連犯之裁判上一罪關係，應不另為無罪諭知，乃原
    判決就被告己○此部分犯行另為無罪之諭知，容有違誤，公
    訴人認被告己○詐欺部分應為有罪判決，被告己○否認有偽
    造公司股票犯行，雖均無理由，惟原判決既有上開可議之處
    應予撤銷改判。審酌被告己○犯罪之動機、目的、手段、所
    生損害、及參與犯罪之程度，與偽造公司股票並持以行使之
    舉，足使他人誤信其為真正，實有影響社會交易安全之虞，
    且參酌被告犯後飾詞否認犯行，難見悔意等一切情狀，仍如
    原審量處被告己○有期徒刑4 年。附表一所示系爭偽造公司
    股票，乃被告等人共同偽造之公司股票，應依刑法第205 條
    之規定，不問屬於被告與否，併予沒收之。至其餘被告等人
    所偽造之振航國際公司增資股股票，既未扣案，且無積極證
    據足認其尚屬存在而未滅失，爰不予宣告沒收。
  (六)又原審認被告戊○○、乙○○、甲○○、丙○○等人上開罪
    證明確，依刑法第28條、第201 條第1 項（漏載第1 項）、
    第339 條第1 項、修正前刑法第55條等規定，並分別審酌被
    告戊○○、乙○○、甲○○、丙○○等人犯罪之動機、目的
    、手段、所生損害、及渠等各自參與犯罪之程度，與偽造公
    司股票並持以行使之舉，足使他人誤信其為真正，實有影響
    社會交易安全之虞，且參酌被告等人犯後均飾詞否認犯行，
    難見悔意等一切情狀，分別量處被告戊○○有期徒刑4 年6
    月，被告乙○○、甲○○、丙○○各有期徒刑3 年6 月。並
    諭知偽造如附表所示一所示之振航國際集團企業股份有限公
    司增資股股票，乃被告戊○○等五人所偽造之公司股票，不
    問屬於犯人與否，依刑法第205 條規定併諭知宣告沒收，並
    說明其餘被告戊○○等五人所偽造之振航國際公司增資股股
    票，既未扣案，且無積極證據足認其尚屬存在而未滅失，爰
    不予宣告沒收。其認事用法，核無不合，量刑亦屬允當。被
    告戊○○、乙○○、甲○○、丙○○上訴意旨否認犯罪，指
    摘原判決不當，為無理由；另公訴人上訴意旨指摘原判決就
    被告戊○○所涉詐欺部分判決無罪為不當，亦無理由，應予
    駁回。
二、不另為無罪諭知部分：
  (一)本件公訴意旨略以：被告戊○○、己○及陳鋅瑜明知振航企
    業公司經營已陷困境，財務窘困，竟意圖為自己不法之所有
    ，共同基於詐欺之犯意聯絡：先後於(1)90年6 月28日，由被
    告戊○○前往告訴人上開住處，向其佯稱振航企業公司需資
    金週轉、用以邀納翰華公司代墊款，欲調借100 萬元，致告
    訴人陷於錯誤，於同日偕同其夫邱永男至雲林縣斗六市之台
    灣銀行，以匯款之方式，扣除五萬元之利息後，將95萬元匯
    至被告戊○○所有之第一商業銀行北高雄分行博愛辦事處、
    帳號00000000000 號帳戶內；(2)於90年7 月19日晚上某時，
    被告戊○○、己○及陳鋅瑜共同至告訴人住處，向告訴人調
    借200 萬元，並佯稱包含上開借款，共計300 萬，由被告己○以振航企業公司法定代理人之身份，開立融資確認書一紙
    ，並以提撥融資紅利為由，簽發附表二編號(一)至(四)支票四紙
    （起訴書誤載票面金額為75萬元），復由被告己○與陳鋅瑜
    共同簽發附表二編號至本票五紙，另交付附表二編號號
    至支票共五紙，以供擔保，致告訴人陷於錯誤，而同意
    交付200 萬元；(3)戊○○再於90年10月11日某時，以電話向
    告訴人佯稱振航國際公司轉投資之影子通訊企業社，因客戶
    話量暴增急需156 萬元之代墊款滿用以換回公司支票，否則
    全部客戶線路將被斷線，公司支票將遭退票等語，向告訴人
    借款160 萬元，告訴人顧及前開己借款項，遂陷於錯誤而應
    允借款，且於同日下午5 時許，在其上開住所交付現金156
    萬元予戊○○，戊○○則簽發附表二編號支票一紙予告訴
    人作為擔保；(4)另認被告己○就被告戊○○前揭詐欺取財有
    罪部分，彼此間亦有犯意聯絡。嗣因上開票據屆期分別遭拒
    絕往來或為被告己○、陳鋅瑜所拒絕兌付，而上開影子通訊
    企業社亦於90年10月22日經高雄市政府撤銷登記，遂認被告
    戊○○、己○就此部分共同涉有刑法第339 條第1 項之詐欺
    取財罪云云。
  (二)按犯罪事實應依證據認定之，無證據不得推定其犯罪事實。
    又不能證明被告犯罪者，應諭知無罪之判決，刑事訴訟法第
    154 條第2 項、第301 條第1 項分別定有明文。所謂證據，
    係指足以認定被告確有犯罪行為之積極證據而言，該項證據
    自須適合於被告犯罪事實之認定，始得採為斷罪資料。苟積
    極證據不足為不利於被告事實之認定時，即應為有利於被告
    之認定，更不必有何有利之證據（最高法院29年上字第3105
    號、30年上字第816 號判例參照）。本件公訴人因認被告戊○○、己○涉犯前開詐欺取財罪嫌，無非係以被告戊○○、
    己○及陳鋅瑜等曾先後單獨或共同向告訴人丁○○洽借上開
    款項，且提供作為借款擔保所用之票據亦均不獲兌現等為其
    論據，固非無見。惟訊據被告戊○○固坦認有上述(1)至(3)借
    款之事實，另被告己○亦坦承於上述事實(2)所指時、地，與
    陳鋅瑜、被告戊○○共同前往借款之情。惟渠二人均堅詞否
    認有何詐欺取財犯行。被告戊○○辯稱：我沒有詐欺告訴人
    丁○○，因為這些相關款項有現金由他交給己○，沒有任何
    資金流入我的帳戶；90年7 月19日是去談100 萬元借款展期
    的事情，我事先不知情，如果我要借200 萬元的話，支票、
    背書應該由我來做，不可能是己○與陳鋅瑜；90年6 月28日
    日的100 元借款是己○叫我幫他籌借的，當時己○不認識告
    訴人，我也答應己○幫他借款云云。被告己○則辯稱：我是
    透過戊○○才認識告訴人，私底下我沒有與告訴人聯絡過，
    但是我有代表公司向他融資，90年6 月28日借100 萬元，我
    並不知情，我帳戶是由公司統籌運用，90年7 月19日借200
    萬元我是以公司法定代理人身分去借款，當天去是要談展期
    的事，我也是當天才認識告訴人，在聊天當中談到公司的遠
    景，戊○○才談起借200 萬元的事情云云。經查：
  1.被告戊○○、己○與陳鋅瑜等三人，先後與告訴人間確有如
    前述(一)至(三)借款之事實，且其用供擔保之票據事後亦不獲兌
    現等情，業經被告戊○○、己○於原審審理中坦承不諱，核
    與告訴人指訴情節相符，並經證人邱永男於原審到庭證述綦
    詳（見原審卷第117-135 頁、第158-160 頁），另有附表二
    編號至之票據共14紙、退票理由單六份（附表二編號
    至、、及之支票）【見檢一卷第32-33 頁、38-40
    頁、44-45 頁、第49頁、91年發查字第352 號卷第20-25 頁
    】、台灣銀行匯款回條聯一紙（見檢五卷第90頁）、振航企
    業公司融資確認書（見檢一卷第31頁）、融資分期攤還明細
    表（見91年發查字第352 號卷第14頁）、90年11月24日雲林
    郵局第1201號及91年1 月17日雲林郵局第58號存證信函（見
    檢一卷第50-53 頁）、台灣雲林地方法院斗六簡易庭91年度
    六簡字第9 號民事判決暨確定證明書各一件在卷可稽（見檢
    一卷第55-58 頁），足徵被告戊○○、己○此部分之自白核
    與事實相符，堪予採信。
  2.按刑法第339 條第1 項詐欺罪之成立，以意圖為自己或第三
    人不法所有，以詐術使人將本人或第三人之物交付為要件。
    所謂以詐術使人交付，必須被詐欺人因其詐術而陷於錯誤，
    若其所用方法，不能認為詐術，亦不致使人陷於錯誤，即不
    構成該罪（最高法院46年台上字第260 號判例參照）。又關
    於刑法上詐欺之要件，於消費借貸之情況下，債務人僅係單
    純向債權人洽借款項（如信用貸款、不限用途之借貸等），
    此際債務人所傳遞之訊息乃個人有無清償能力之事實，而債
    權人應本於對該債務人現時資力與未來清償能力加以綜合評
    估，從而債務人於取得該款項後之用途為何，對債權人於同
    意借貸之初，其主觀認識內容自不生任何影響；反之，就設
    有特定借款目的之借貸關係而言，債權人所慮及者，除債務
    人自身之清償能力外，尚應併予審酌債務人所告稱借款目的
    之交易風險，並權衡個人承擔風險之能力，俾以決定適當之
    借款條件（例如：是否提高擔保物之價值、要求提供連帶保
    證人、調高借款利率、縮短借款期限等）。倘債務人事前業
    已表明係基於特定用途而向債權人借貸，若嗣後擅自變更用
    途，足以影響債權人主觀之風險評估者，即該當於詐欺罪之
    構成要件。再者，衡諸一般社會常情，若欲借款供一般事業
    營運周轉之用者，因債權人無從確知借款之使用目的及實際
    用途，且易於令人產生債務人財務狀況不佳之聯想。因此雖
    同屬借貸款項之行為，然依據債務人所稱借款目的之不同，
    將隨之影響債權人對債務人信用狀況及借貸風險之評估。查
    本件被告戊○○、己○與告訴人彼此間針對上開三筆款項之
    法律關係，乃係成立一般之消費借貸契約，核與前揭邀約投
    資振航國際公司之部分無涉，應先敘明。是以被告戊○○、
    己○先後以繳納瀚樺公司代墊款、單純借貸及支付影子公司
    通話線路代墊費等事由，向告訴人洽借前開款項等節，俱為
    雙方所不否認，足證告訴人於同意出借各該款項之際，主觀
    上已然認知前開款項均係分別作為振航企業公司或振航國際
    公司一般營運資金周轉之用。且參以卷附影子通信企業社之
    營利事業登記資料、公司宣傳資料及客戶繳款通知書（見91
    年度發查字第352 號卷第36-39 頁、第41-43 頁）、專案協
    力廠商約定書（見92年度偵字第10012 號卷第35頁）等文件
    所示，可認影子通信企業社確有經營電信通訊業務之事時；
    另佐以91年度偵字第12996 號卷所附金鐳鐽通訊有限公司合
    約書（見該卷第177-185 頁）、瀚樺資訊資訊科技股份有限
    公司加值網路服務合約書（見上開卷第186-197 頁）及被告
    戊○○91年12月6 日所提之答辯狀被證10所附代收據之記載
    ，亦堪認振航企業公司與影子通信企業社確實分別與上開公
    司簽訂有營業合作契約，從而被告戊○○、己○前揭所辯借
    款用途各節，應堪採信。
  3.被告戊○○、己○於前揭(2)、(3)向告訴人丁○○借款之同時
    ，分別開立等額之本票或支票，作為借款之擔保，是以渠等
    於上開借款之際，當有確保將來清償之意思。再被告戊○○
    、己○均否認附表二編號至之支票四紙係其所提出，惟
    此節業由陳鋅瑜於偵查中供稱該四紙支票係伊收取後後，交
    予告訴人作為擔保之用，且開四紙支票交付前債信均屬正常
    等語（91年度偵字第3275號卷第10頁）。本院參以陳鋅瑜係
    擔任振航國際公司之財務長，負責該公司主要財務運作，除
    據被告戊○○等人供述甚詳外，另有前開卷附振航國際公司
    內部簽呈資料可佐。至被告戊○○、己○雖分別位居董事長
    、總裁，應對該公司之營業內容、增資進度及財務規劃方向
    等事項知之甚稔，然就客票收付、客戶信用狀況等財務運作
    細節，尚難責由渠等亦應全然知悉、概無遺漏。是本件固據
    公訴人提出張玉書、蔡童成之票據信用資訊連結作業查詢明
    細表二份（見原審卷二第41-56 頁、第57-71 頁），藉以證
    明該二人確有票信不良之情事，惟本院細繹前開查詢資料所
    載，張玉書、蔡童成二人分別自90年8 月28、90年8 月20日
    才大量退票之異常情形，而本件被告戊○○、己○及陳鋅瑜
    三人前於90年7 月19日即已前往告訴人住處借款，並同時交
    付上開支票，是以渠等於前開借款之際，自無可能預見將來
    此等票信不良之情事。準此，自不得徒以附表二編號至
    之支票拒絕往來而不獲兌現之事實，即遽認被告戊○○、己○於借款之初果有詐欺之犯意。
  4.再綜觀前開卷附振航國際公司內部簽呈及交辦單所載內容，
    當可推知該公司自90年8 月間起，已處於資金不足之狀況，
    甚而自同年9 月起，亦面臨無法支應員工薪資、流通票款之
    窘境。復佐以陳鋅瑜於偵查中亦供稱：「（檢察官問：為何
    公司後來倒了不還錢？）從90年9 月多，因公司增資不順，
    發生財務催收款項不順，才倒了」等語（見檢五卷第252 頁
    ），堪認振航國際公司於90年8 月前尚未出現明顯財務危機
    ，且被告戊○○對告訴人所稱振航國際公司轉投資之影子通
    訊企業社急需156 萬元之代墊款用以換回公司支票，否則全
    部客戶線路將被斷線，公司支票將遭退票等語，亦非虛構之
    詞。
  5.被告戊○○、己○於公訴意旨所指(一)至(三)向告訴人借款之際
    ，主觀上既無詐欺之不法意圖，亦未為事實上之欺瞞，影響
    告訴人對事實之主觀判斷與評估，參以前開說明，尚不得遽
    以刑法第339 條第一項詐欺取財罪相繩之。此外，本件被告
    戊○○固有前述對告訴人施以詐術、致告訴人陷於錯誤而同
    意投資振航國際公司之犯行。然有關邀約告訴人投資之過程
    ，均由被告戊○○所為，被告己○並未實際參與一節，已經
    告訴人供述甚詳，並經邱永男結證屬實，並有前開振航國際
    公司內部簽呈及交辦單等附卷可參，已如前述。從而既乏積
    極證據足證被告己○就此部分與被告戊○○彼此間確有犯意
    聯絡，自不得遽為被告己○不利之認定。
  6.綜上所述，公訴人所述犯罪事實及所憑證據，尚難證明被告
    戊○○、己○確有前揭詐欺犯行，是被告戊○○、己○二人
    所辯雖無從概予採信，然其間有合理之懷疑存在，無法達到
    確信其為真實之程度，當不得遽為不利於被告之認定。此外
    ，復查無其他積極證據足供證明渠等確有公訴人所指之詐欺
    取財犯行，揆諸前揭判例意旨及說明，原應就此部分為被告
    己○無罪之諭知，惟公訴人認此部分與前開偽造公司股票論
    罪科刑部分，有方法結果之牽連關係，為裁判上一罪，爰不
    另為無罪之諭知。又公訴人認被告戊○○就上述事實(1)至(3)
    之犯行部分，與前揭詐欺論罪科刑之事實具有連續犯之裁判
    上一罪關係，爰就被告戊○○此部不另為無罪之諭知，併此
    指明。
據上論斷，應依刑事訴訟法第369 條第1 項前段、第364 條、第
368 條、第299 條第1 項前段，刑法28條、第201 條第1 項、修
正前刑法第55條、第205 條，修正前罰金罰鍰提高標準條例第1
條前段，判決如主文。
本案經檢察官林慶宗到庭執行職務。
中　　華　　民　　國　　96　　年　　3 　　月　　27　　日
                  刑事第八庭    審判長法  官  李炫德
                                      法  官  簡志瑩
                                      法  官  陳志銘
以上正本證明與原本無異。
如不服本判決應於收受本判決後10日內向本院提出上訴書狀，其
未敘述上訴理由者，並得於提起上訴後10日內向本院補提理由書
狀（均須按他造當事人之人數附繕本）「切勿逕送上級法院」。
中　　華　　民　　國　　96　　年　　3 　　月　　27　　日
　　　　　　　　　　　　　　　　　　　書記官  盧雅婷
附錄本判決論罪科刑法條：
中華民國刑法第201條
意圖供行使之用，而偽造、變造公債票、公司股票或其他有價證
券者，處3 年以上10年以下有期徒刑，得併科3 千元以下罰金。
行使偽造、變造之公債票、公司股票或其他有價證券，或意圖供
行使之用，而收集或交付於人者，處1 年以上7 年以下有期徒刑
，得併科3 千元以下罰金。
中華民國刑法第339條(普通詐欺罪)
意圖為自己或第三人不法之所有，以詐術使人將本人或第三人之
物交付者，處5 年以下有期徒刑、拘役或科或併科1 千元以下罰
金。
以前項方法得財產上不法之利益或使第三人得之者，亦同。
前二項之未遂犯罰之。
附表一：
┌──┬─────────┬────┬────────┐
│編號│   偽造股票名稱   │面股數  │   條碼編號     │
├──┼─────────┼────┼────────┤
│ (一) │振航國際企業股份有│壹萬股  │90-ND-00001     │
│    │限公司增資股股票  │        │                │
├──┼─────────┼────┼────────┤
│ (二) │同右              │壹萬股  │90-ND-00002     │
├──┼─────────┼────┼────────┤
│ (三) │同右              │壹萬股  │90-ND-00003     │
├──┼─────────┼────┼────────┤
│ (四) │同右              │壹萬股  │90-ND-00004     │
├──┼─────────┼────┼────────┤
│ (五) │同右              │壹萬股  │90-ND-00005     │
├──┼─────────┼────┼────────┤
│ (六) │同右              │壹萬股  │90-ND-00006     │
├──┼─────────┼────┼────────┤
│ (七) │同右              │壹拾萬股│90-ND-000011    │
├──┼─────────┼────┼────────┤
│ (八) │同右              │壹拾萬股│90-ND-000012    │
├──┼─────────┼────┼────────┤
│ (九) │同右              │壹拾萬股│90-ND-000013    │
└──┴─────────┴────┴────────┘
附表二：
┌──┬────────┬────┬─────────┐
│編號│  票 據 名 稱   │票面金額│ 票 據 號 碼      │
├──┼────────┼────┼─────────┤
│  │支票（發票人為振│七萬五千│KS309608號        │
│    │航企業股份有限公│元      │（發票日為90年10月│
│    │司、己○）      │        │15日）            │
├──┼────────┼────┼─────────┤
│  │支票（發票人為振│七萬五千│KS0000000號       │
│    │航企業股份有限公│元      │（發票日為90年11月│
│    │司、己○）      │        │  15日）          │
├──┼────────┼────┼─────────┤
│  │支票（發票人為振│七萬五千│KS0000000號       │
│    │航企業股份有限公│元      │（發票日為90年12月│
│    │司、己○）      │        │  15日）          │
├──┼────────┼────┼─────────┤
│  │支票（發票人為振│七萬五千│KS0000000號       │
│    │航企業股份有限公│元      │（發票日為91年1月 │
│    │司、己○）      │        │  15日）          │
├──┼────────┼────┼─────────┤
│  │本票（發票人為蘇│六十五萬│390002號          │
│    │振、陳鋅瑜）    │元      │（到期日為90年9月 │
│    │                │        │  30日）          │
├──┼────────┼────┼─────────┤
│  │本票（發票人為蘇│八十萬元│390003號          │
│    │振、陳鋅瑜）    │        │（到期日為90年11月│
│    │                │        │  30日）          │
├──┼────────┼────┼─────────┤
│  │本票（發票人為蘇│六十五萬│390004號          │
│    │振、陳鋅瑜）    │元      │（到期日為90年12月│
│    │                │        │  30日）          │
├──┼────────┼────┼─────────┤
│  │本票（發票人為蘇│二十五萬│390005號          │
│    │振、陳鋅瑜）    │元      │（到期日為91年1月 │
│    │                │        │  31日）          │
├──┼────────┼────┼─────────┤
│  │本票（發票人為蘇│六十五萬│390006號          │
│    │振、陳鋅瑜）    │元      │（到期日為91年2月 │
│    │                │        │  28日）          │
├──┼────────┼────┼─────────┤
│  │支票（發票人為崇│六十五萬│0000000號         │
│    │善企業行、張玉書│元      │（發票日為90年9月 │
│    │）              │        │  30日）          │
├──┼────────┼────┼─────────┤
│  │支票（發票人為蔡│八十萬元│AY0000000號       │
│    │童成）          │        │（發票日為90年11月│
│    │                │        │  30日）          │
├──┼────────┼────┼─────────┤
│  │支票（發票人為蔡│六十五萬│AY0000000號       │
│    │童成）          │元      │（發票日為90年12月│
│    │                │        │  30日）          │
├──┼────────┼────┼─────────┤
│  │支票（發票人為蔡│六十五萬│AY0000000號       │
│    │童成）          │元      │（發票日為91年2月 │
│    │                │        │  28日）          │
├──┼────────┼────┼─────────┤
│  │支票（發票人為振│二十五萬│KS0000000號       │
│    │航企業股份有限公│元      │（發票日為91年1月 │
│    │司、己○）      │        │  31日）          │
├──┼────────┼────┼─────────┤
│  │支票（發票人為蘇│一百五十│000000000 號      │
│    │永正）          │六萬元  │（發票日為90年11月│
│    │                │        │  30日）          │
└──┴────────┴────┴─────────┘
